臺灣高等法院臺中分院刑事裁定
111年度毒抗字第244號
抗  告  人  
即  被  告  王苡竣
上列抗告人因聲請觀察勒戒案件，不服臺灣臺中地方法院中華民
國111年2月9日裁定（111年度毒聲字第110號）提起抗告，本院
裁定如下：
    主  文
抗告駁回。
    理  由
一、本件抗告意旨略以：檢察官從未告知抗告人即被告甲○○（下
    稱被告）觀察、勒戒之法律要件及效果，其後檢察官之聲請
    書根本未送達被告，導致被告無從得知已遭聲請，更無可能
    在法院裁定前，能有向法官陳述之機會，漠視被告事前陳述
    意見權之保障；而原審法院在裁定前，亦未開庭訊問被告，
    或至少以書面通知被告，使其有以言詞或書面陳述答辯之機
    會，有害被告受憲法及公民與政治權利國際公約所保障之聽
    審權，不符正當法律程序之要求，侵害被告之訴訟權保障，
    已屬違法不當。而檢察官並未詳加審酌被告生活狀況、家庭
    背景、經濟狀態、是否對毒品並無過度依賴性而得自主戒治
    、有如何之理由不能以其他戒癮治療附條件緩起訴之方式為
    之，亦未告知被告有何不適合為戒癮治療之原因，而原審法
    院亦未就是否違反比例原則或平等原則進行審查。被告於警
    詢時僅是照實陳述並坦承確有施用毒品，但不知所施用之咖
    啡包恐含有第二級毒品甲基安非他命、安非他命成分，後於
    偵查中表示完全接受驗尿結果，惟原裁定卻無提及被告坦承
    犯行之行為，難謂合理之裁量。被告現從事粗工傳統產業，
    有正當工作及收入，於偵查中坦承犯行，犯後態度良好，更
    有負擔戒癮治療費用之能力與意願，且被告為初犯，家中有
    年邁之外婆及父親需要撫養，倘入所進行觀察、勒戒，勢將
    影響其工作，形同扼殺被告在職場上努力的表現，對被告家
    中經濟造成極大影響，且不利年紀尚輕之被告自新，仍應以
    戒癮治療程序較為妥適，原裁定顯有再行斟酌之處等語。
二、按毒品危害防制條例第20條第1項規定，犯第10條之罪者，
    檢察官應聲請法院裁定，令被告入勒戒處所觀察、勒戒，其
    期間不得逾2月。次按毒品危害防制條例第24條第1項，採行
    「觀察、勒戒」與「附條件（含附命完成戒癮治療）之緩起
    訴」並行之雙軌模式，並無「附條件之緩起訴」應優先於「
    觀察、勒戒」之強制規定。而該條例規定之觀察、勒戒處分
    及附條件緩起訴處分，何者對於施用毒品者較為有利，端在
    何種程序可以幫助施用毒品者戒除施用毒品之行為，尚非可
    由法院逕行認定附條件緩起訴處分對施用毒品者必然較為有
    利。且毒品危害防制條例規定之觀察、勒戒處分，係一種針
    對施用毒品者潛在危險所為預防、矯正措施之保安處分，目
    的係為斷絕施用毒品者之身癮及心癮，並屬強制規定；法院
    原則上應尊重檢察官職權之行使，除檢察官之判斷有違背法
    令、事實認定有誤或其裁量有重大明顯瑕疵外，尚不得任意
    指為違法。
三、經查：
（一）被告基於施用第二級毒品甲基安非他命之犯意，於民國11
      0年8月26日18時30分許為警採尿回溯96小時內之某時，在
      不詳地點，以不詳方式施用第二級毒品甲基安非他命1次
      ，嗣於同日為警查獲，並經徵得被告同意採其尿液送驗，
      結果呈甲基安非他命、安非他命陽性反應等情，有勘查採
      證同意書、臺中市政府警察局第五分局委託鑑驗尿液代號
      與真實姓名對照表、正修科技大學超微量研究科技中心11
      0 年9 月11日尿液檢驗報告在卷為憑。再按正常人如未施
      用甲基安非他命，其尿水應無甲基安非他命陽性反應，倘
      有施用者，約70%於24小時內自尿中排出，約90%於96小時
      內自尿中排出，因憑尿液中呈甲基非他命陽性反應，推算
      吸食時間距採尿時間最長不逾96小時等情，業經行政院衛
      生署藥物食品檢驗局（現改制為衛生福利部食品藥物管理
      署）81年2月8日（81）藥檢壹字第001156號函敘明在案，
      且為偵審實務所憑採。足徵被告確於上述採尿前之96小時
      內某時，在不詳地點，以不詳方式，施用第二級毒品甲基
      安非他命1次。是以被告於員警詢問時供稱：我沒有施用
      過毒品等語（詳參毒偵卷第19頁），及於檢察事務官詢問
      時辯稱：我在採尿前4天內沒有施用甲基安非他命，只有
      在110年8月10日至15日有以加水沖泡方式施用毒咖啡包等
      語（詳參毒偵卷第56頁），即與事實不符，難認可採。
（二）至於被告在檢察事務官詢問時雖以前詞置辯，然依卷附尿
      液檢驗報告所示，被告尿液檢測出之安非他命數值達1168
      0ng/ml、甲基安非他命數值為00000 ng/ml，均遠逾衛生
      福利部公告之確認檢驗閾值500ng/ml甚多，被告猶於抗告
      理由中辯稱「不知其所施用之咖啡包恐含有第二級毒品安
      非他命、甲基安非他命之成分」等語，顯係避重就輕、淡
      化犯行之託辭，不足採信。再者，被告固然坦言曾經施用
      毒咖啡包，但其所述之施用時間距離本次採尿即110年8月
      26日已達10餘日之久，顯逾一般醫學文獻載稱從尿液中可
      檢出毒品之最大時限，形同並無相關尿液檢驗報告足佐其
      說，無非憑恃其所自承之施用毒品時間，並無可資對應之
      其他補強證據，被告即可獲致有利於己之偵查結果。從而
      ，被告於本案顯然矢口否認施用第二級毒品之犯行，絕非
      如抗告意旨所稱其已於偵查中「坦承犯行」、「照實陳述
      」、「未為無益之辯解」等犯後態度。又被告於刑事抗告
      狀中雖表明其一旦入所接受觀察、勒戒，家中經濟將造成
      極大影響、形同扼殺被告在職場上努力的表現等情，然被
      告既已從事粗工而有正當工作收入，理當珍惜現有之就業
      機會，並時時以自己及家人健康為念，不應輕易耽溺毒害
      且危及自己身心健全，方能憑恃一己能力維護其在職場上
      之工作表現並照料家人；乃被告無視於此，猶施用甲基安
      非他命而使家人蒙羞，卻於其吸毒惡行遭警查獲後，再以
      不忍原本穩定之工作收入化為泡影、影響家庭經濟負擔等
      藉口，冀圖免於入所接受觀察、勒戒，被告上開辯解實非
      可取。再者，被告並未坦承確有施用第二級毒品甲基安非
      他命之事實，且於抗告意旨辯稱自己施用目的「僅為放鬆
      」，未見其有何自省之心，倘給予被告機構外處遇之機會
      ，恐係徒增被告僥倖逃避之信念，而毫無禁絕毒害之實益
      。是以被告顯然不適合為戒癮治療之緩起訴處分，灼然至
      明。　
（三）抗告意旨雖指摘檢察官未詳加調查審酌被告生活狀況等情
      ，且不給予被告戒癮治療之機會，遽為觀察、勒戒之聲請
      ，原審法院亦未詳加注意及調查即予准許，而有違反比例
      原則之瑕疵等語。惟毒品危害防制條例第24條第1項，係
      採行「觀察、勒戒」與「附條件之緩起訴」並行之雙軌模
      式，並無「附條件之緩起訴」應優先於「觀察、勒戒」之
      強制規定，已如前述，故檢察官自得按照個案情形，依法
      裁量決定採行何者為宜。又毒品戒癮治療實施辦法及完成
      治療認定標準第4條第1項，僅就檢察官為戒癮治療之緩起
      訴處分前，應得參加戒癮治療被告之同意一事予以規定，
      而未規定檢察官向法院聲請觀察、勒戒前，亦應得被告之
      同意。是以檢察官是否為附條件（含附命完成戒癮治療）
      之緩起訴處分乃法律賦予檢察官之偵查裁量權，不得認為
      係施用毒品者所固有之權利，檢察官亦無義務於聲請書中
      說明不予被告附條件緩起訴處分之理由。本件檢察官審酌
      被告之犯罪情節、是否曾受觀察、勒戒等全案事證後，認
      以向法院聲請觀察、勒戒始能達成戒斷之目的，依毒品危
      害防制條例第20條第1項之規定向原審法院聲請裁定觀察
      、勒戒，而未對被告為附條件之緩起訴處分諭知，此乃檢
      察官職權之適法行使，其程序並無不合，難謂其判斷有何
      違背法令或其他裁量重大明顯瑕疵等情事，參諸前揭說明
      ，本院自應予以尊重。縱使檢察官於聲請書內並未詳敘其
      裁量被告不適於為附條件緩起訴處分而選擇觀察、勒戒之
      具體理由，亦不致動搖法院應為上述觀察、勒戒裁定之判
      斷結果。　　　　　　
（四）再觀諸現行毒品危害防制條例全文，並無課以檢察官於聲
      請觀察、勒戒前或法院裁定前，應訊問被告是否同意觀察
      、勒戒之規定。又依毒品戒癮治療實施辦法及完成治療認
      定標準第4條規定「檢察官為附命完成戒癮治療之緩起訴
      處分前，應向被告說明緩起訴處分之應遵守事項，得其同
      意後，再指定其前往治療機構參加戒癮治療（第1項）。
      未成年之被告，並應得其法定代理人之同意（第2項）。
      」可知，受戒癮治療者必須自行前往治療機構接受戒癮治
      療並遵守一定事項，一旦違反，其緩起訴處分即有可能遭
      到撤銷，並由檢察官依法繼續偵查或起訴。故如檢察官欲
      依毒品危害防制條例第24條規定，以緩起訴方式替代觀察
      、勒戒時，自應訊問被告是否同意接受戒癮治療。不欲為
      緩起訴之戒癮治療時，則無訊問之規定。準此，縱檢察官
      於偵查中並未就應聲請觀察、勒戒或給予緩起訴處分之相
      關裁量要件予以訊問或法院未開庭訊問被告，均難謂違反
      正當法律程序（臺灣高等法院 110 年度毒抗字第1634號
      、110年度毒抗字第1635號刑事裁定均同此意旨）。則本
      案檢察官未主動訊問被告以調查其個人生活狀況等情，及
      原審法院於裁定前，未再傳喚被告到庭陳述意見，或通知
      其以書面提出答辯，均難謂有何違背法定程序之可言。法
      院審查檢察官所提出聲請觀察、勒戒之程序規範，迄今未
      經司法院大法官組成之憲法法庭宣告違憲或認其違反聽審
      權之保障，被告猶執前詞指稱原審法院漠視其陳述意見權
      、聽審權，不符正當法律程序，而有違憲之虞等情，非無
      誤會，亦不足採。　　　
（五）其餘抗告理由所稱其如何努力工作、撫養家人等情，均屬
      被告平日生活狀況或工作態度之描述，此與被告應否接受
      觀察、勒戒之判斷，本無必然關聯，亦非屬檢察官及原審
      法院應調查審酌之情形，更不足以憑此認為原裁定命被告
      觀察、勒戒之裁定有何疏誤。
四、綜上所述，被告徒以上述情詞主張原裁定違法不當，難認有
    據，不足為取。本件抗告顯無理由，應予駁回。
五、據上論結，應依刑事訴訟法第412條，裁定如主文。
中　　華　　民　　國　　111 　年　　3 　　月　　21　　日
          刑事第十二庭     審判長法　官  張  國  忠    
　　　　　　      　　　 　　    法　官  陳      葳  
　　　　　　　　　       　　　  法　官  高  文  崇
上列正本證明與原本無異。
不得再抗告。
　　　　　　　　　　　　   　　  書記官  施  耀  婷 
　　　　　　　　　　　　　　　　 
中　　華　　民　　國　　111 　年　　3 　　月　　21　　日